【裁判字號】    91,上易,102
【裁判日期】    920107
【裁判案由】    股票過戶等
【裁判全文】
臺灣高等法院民事判決  九十一年度上易字第一○二號
    上  訴  人  孟江敏即江敏.
    被上 訴 人  甲○○
    訴訟代理人  孟蔡樹民
右當事人間股票過戶等事件，上訴人對於中華民國九十年十一月八日臺灣臺北地方法
院八十九年度訴字第三六一八號第一審判決提起上訴，本院判決如左：
    主      文
上訴駁回。
第二審訴訟費用由上訴人負擔。
    事實及理由
一、上訴人原起訴聲明求為(一)民法第一百七十九條規定請求被上訴人給付新台幣（下
    同）七十萬元。(二)所有權人之地位請求被上訴人將車號ＢＤ—五七一八號克萊斯
    勒自小客車（下簡稱系爭汽車）交付上訴人，如無法交付時應給付上訴人三十萬
    元。(三)本於契約關係請求被上訴人向長榮股份有限公司（下簡稱長榮公司）辦理
    如原判決附表所示股票之轉讓手續，將股票登記在上訴人或上訴人指定之人名下
    。嗣於本院上訴時更正聲明求為(一)先位聲明求為被上訴人應給付上訴人七十萬元
    。備位聲明求為被上訴人應將系爭汽車交付上訴人，如無法交付時，應給付上訴
    人三十萬元。(二)被上訴人應向長榮公司辦理如原判決附表所示股票之轉讓手續，
    將股票登記予上訴人（見本院卷第一七八頁），先予敘明。
二、上訴人起訴主張伊與被上訴人前為夫妻關係，被上訴人在長榮公司任職，曾員工
    認股該公司如原判決附表所示之六十張股票（下簡稱系爭股票），共計六十萬元
    ，該等認股股款係由上訴人繳納，系爭股票本係上訴人欲購買，僅以被上訴人名
    義認股，況被上訴人曾表示欲將系爭股票讓與上訴人。另系爭汽車係由上訴人於
    民國八十二年六月三十日出資一百十七萬元以被上訴人名義購買，嗣被上訴人於
    八十四年間出賣與上訴人之弟江一德，自上訴人之母江林碧玉處取得價金七十萬
    元，被上訴人未經上訴人同意將系爭汽車賣與江一德取得價金，顯成立不當得利
    。又被上訴人與江一德間前揭買賣契約未經上訴人同意無效，被上訴人自應將系
    爭汽車交付所有權人即上訴人，若無法交付，應按汽車市價給付上訴人三十萬元
    ；另上訴人自書「克萊斯勒汽車及股票六十張均歸孟江敏所有，本人全力配合過
    戶」紙條，係經被上訴人同意後簽名蓋章，此觀上訴人被訴偽造文書案件，業經
    不起訴處分確定，而伊對被上訴人提起誣告告訴，業經臺灣臺北地方法院檢察署
    檢察官聲請以簡易判決處刑，可知紙條非上訴人偽造，為此提起本件訴訟。並聲
    明(一)原判決廢棄。(二)先位聲明求為被上訴人應給付上訴人七十萬元。備位聲明求
    為被上訴人應將車號ＢＤ—五七一八號克萊斯勒自小客車交付上訴人，如無法交
    付時應給付上訴人三十萬元。(三)被上訴人應向長榮公司辦理如原判決附表所示股
    票之轉讓手續，將股票登記予上訴人。(四)願供擔保准予假執行。
三、被上訴人則以系爭股票純係由上訴人經手購買與保管，惟非伊所出資。至於系爭
    汽車係被上訴人所有，於八十四年五月間由上訴人經手賣與其弟江一德使用，七
    十萬元價金亦由上訴人收取使用，並已於九十年四月十三日辦理過戶。再者，上
    訴人提出由被上訴人簽名之字條，係將兩造尚未談妥（惟被上訴人已簽名）之八
    十六年九月二十一日所簽訂之離婚協議書上之簽名、地址、身份證字號部分剪下
    ，自行在上方有限之空白處加註「克萊斯勒汽車及股票六十張均歸孟江敏所有，
    本人全力配合過戶」等字，又該離婚協議書底稿，業經另案（九十年訴字第一二
    八三號被上訴人被訴誣告案）台灣台北地方法院函財團法人資訊工業策進會鑑定
    ，確定電腦硬碟、磁碟存有此項檔案無誤，且上訴人既稱系爭股票與汽車係伊出
    資購買，又何須自書紙條？此與紙條所書內容係被上訴人同意讓與矛盾等語資為
    抗辯。並聲明駁回上訴。
四、本件系爭股票以被上訴人名義認股購得，而系爭汽車亦以被上訴人名義購買，於
    八十四年五月間出賣與上訴人之弟江一德使用，並已於九十年四月十三日辦理過
    戶，為兩造所不爭執，且有長榮公司函附現金增資認股繳款書、增資後股東名冊
    、汽車新領牌照登記書、汽車牌照註銷執行單影本（見原審卷第一七七至一八三
    頁、第一三二、一三三頁）在卷可稽，自堪信此部分為真正。
五、上訴人主張系爭汽車及股票均係其出資購買，為所有權人，然為被上訴人所否認
    ，並以前詞置辯。惟查：
  (一)上訴人主張係由其出資購買系爭汽車之事實，固據其提出系爭汽車收據、存摺、
    台北市銀行存款明細帳、台北銀行存款明細帳（見原審卷第一○六頁、第二四○
    至二四六頁、第二五○至二六四頁）為證。惟觀諸該收據上，僅有被上訴人之簽
    名，難認收據上所載汽車買賣價金一百十七萬元為上訴人所支付者。而上訴人所
    提出之存摺及於原審九十年十月十八日言詞辯論期日提出之台北市銀行存款明細
    帳、台北銀行存款明細帳，僅有存款帳戶交易明細，至於該等款項支付用途為何
    、是否用作給付系爭汽車買賣價金之用，上訴人未能再舉證以實其說，而兩造所
    提出之存證信函、讓渡書（見八十九年北簡調字第一五九號卷第一二至一四頁、
    第二八至二九頁），僅係被上訴人曾將系爭汽車讓與江一德，尚難證明上訴人為
    系爭汽車所有權人。
  (二)雖證人江林碧玉於原審到庭證述「孟江敏與甲○○之間股票及汽車的事情，他們
    在討論時，我並沒有在現場看見，我都是聽上訴人所說。車子原來是孟江敏買的
    ，：：：但是系爭車子最起初大概八十年左右的時候，是上訴人孟江敏買的，但
    是登記在被上訴人甲○○的名下」等語（見原審卷第一二五頁），惟證人江林碧
    玉對於兩造間就系爭汽車所成立之法律關係為何，均係自上訴人處轉述，非其所
    親自聞見，自不足採；再者，證人江林碧玉就上訴人如何支付買受系爭汽車之價
    金乙節，亦無法詳述其細節、內容等，故其僅泛稱系爭汽車係由上訴人所買，自
    無從採信。
  (三)另證人林錦澤雖於本院到庭證述「上訴人對伊表明，系爭汽車係以被上訴人名義
    ，由上訴人付錢購買，當初被上訴人沒有在場，惟後來有至上訴人家找到被上訴
    人，詢問是否上訴人出資買車，被上訴人答稱是」（見本院卷第一六五頁），然
    為被上訴人所否認，稱從未與證人林錦澤見過面，並提出臺灣臺北地方法院檢察
    署檢察官八十八年度偵字第一九六七四號不起訴處分書（見本院卷第一七四至一
    七五頁）為證。觀諸前揭不起訴處分書之記載，證人林錦澤於該案偵查中到庭結
    稱：對於系爭汽車所有權歸屬為何，均係聽聞上訴人所言，未再向被上訴人查詢
    車輛所有權誰屬，則證人所言前後顯已有矛盾，自難加以採信。
  (四)而系爭股票部分，上訴人先則主張股款六十萬元係由其出資直接匯到銀行等語（
    見原審卷第二五頁）；其後稱系爭股票股款係被上訴人之妹孟憲莉向上訴人之父
    江英山借款五十萬元，返還借款後，江英山表示給上訴人使用，之後上訴人之母
    江林碧玉再提供十萬元，上訴人方購得六十張股票等語（見原審卷第三五頁）；
    嗣後又稱系爭股票係伊出錢買的，股款由其母親江林碧玉出資等語（見原審卷第
    六九頁）；之後於原審依職權向長榮公司函詢股票相關事項，經長榮公司於九十
    年八月二十日以長股字第○一三三九號函檢附認股繳款書、增資後股東名冊（見
    原審卷第一七六頁至一八三頁）後，附和增資後股東名冊所載認股日期、金額而
    改稱其先繳納股款三十萬元，後於八十二年六月三十日買三十六萬二千三百二十
    元股票等語（見原審卷第二三七頁），前後顯已不一致。
  (五)上訴人雖提出存摺及台北市銀行存款明細帳、台北銀行存款明細帳（見原審卷第
    二四○至二四六頁、第二五○至二六四頁）為證，僅屬於此等帳戶存款、領款之
    明細，並無從證明上訴人確實有取款繳納股款。至於證人江林碧玉固證稱「：：
    ：當初股票的錢是我領給上訴人的，大約是在八十四年左右，我是從中小企業銀
    行長春分行江英山的戶頭領出的，大約領了六十萬元，這是股票的錢：：：」等
    語（見原審卷第一二五頁），惟依前述長榮公司函文所附增資後股東名冊所載，
    八十四年間被上訴人名義之配股，並無一次認股六十萬元之記錄，足徵，證人江
    林碧玉證述之情節與事實不符。
  (六)上訴人另主張系爭汽車及股票為其所有，業據其提出自書「克萊斯勒汽車及股票
    六十張均歸孟江敏所有，本人全力配合過戶」等字，經被上訴人簽名、蓋章，並
    寫有地址、身分證字號之紙條（見本院卷第一七八頁）為證，被上訴人固不否認
    紙條上簽名之真正，惟稱上訴人係截取八十六年九月二十一日所簽訂之離婚協議
    書上之簽名、地址、身份證字號，自行加註上開文字，前揭離婚協議書底稿，業
    經另案（九十年訴字第一二八三號被上訴人被訴誣告案）台灣台北地方法院函財
    團法人資訊工業策進會鑑定結果，確定電腦硬碟、磁碟存有此項檔案，並提出財
    團法人資訊工業策進會函影本（見本院卷第一二八至一三○頁）為證，而上訴人
    主張係請被上訴人在Ａ４紙上，由被上訴人橫式書寫五次名字，並由上訴人填入
    其同意事項後裁剪五小份所致（見本院卷第一三八頁），惟本院於言詞辯論期日
    當庭勘驗上訴人所提前揭紙條原本與被上訴人所提八十六年九月二十一日離婚協
    議書結果（見本院卷第一七九頁），將上訴人所提紙條右邊無裁痕邊邊對齊，置
    於被上訴人所提八十六年離婚協議書影本下方共同影印於同一Ａ４紙上，簽章、
    地址、身份字號三行文字排列順序及位置大小均相符，且紙條上方上訴人自書「
    克萊斯勒汽車及股票六十張均歸孟江敏所有，本人全力配合過戶」等文字，亦剛
    好置於離婚協議書內容與立據人簽章、地址、身份字號欄位中間之空白處，有前
    揭影本（見本院卷第一九四頁）附卷可稽，顯係將上開文字擠入經裁剪並在有限
    之空白下另行加入所致，且左方經裁剪（略有不齊）位置復在簽章、地址、身份
    證字號之後，則若上訴人主張在Ａ４紙上書寫屬實，亦無必要將左方部分予以裁
    剪，伊雖稱較易放在存摺內（見本院卷第一八○頁），惟查原Ａ４長度亦非不可
    置入存摺保管，且若有五項要求，亦可逐項書寫完畢，而由被上訴人簽名一次即
    可，故上訴人所言，與常情不符，且被上訴人抗辯上訴人提出之字條係其自八十
    六年離婚協議書裁剪後，自行加註文字者，即非無據。雖上訴人又稱如有八十六
    年離婚協議書，何以伊未簽名（意即若伊簽名，系爭紙條左下方應有伊之名字）
    ，惟兩造於八十六年並未達成離婚協議（八十七年十月離婚），則伊未簽名亦未
    悖於情理，所稱自非有理，尚無足採。則被上訴人抗辯應與事實相符，上訴人另
    舉伊被訴偽造文書案件，業經不起訴處分確定，而伊對被上訴人提起誣告告訴，
    業經臺灣臺北地方法院檢察署檢察官聲請以簡易判決處刑，可知字條非伊偽造所
    為，並舉八十九年度議字第一五六號處分書、九十年度偵字第一二六二九號聲請
    簡易判決處刑書（見八十九年北簡調字第一五九號卷第五三頁至五七頁、本院卷
    第十五頁）為證，惟觀諸前揭處分書理由四及聲請簡易判決處刑書證據並所犯法
    條欄一、(一)所述，雖有論及上訴人所提前揭紙條，惟係依據八十七年十月十三日
    之離婚協議書所為比對結果而為認定，並未述及八十六年九月二十一日之離婚協
    議書，則上訴人所稱亦難採信。
六、綜上所述，上訴人所提出之證據，均無從證明上訴人為系爭汽車之所有權人，及
    其為系爭股票實際認股人，而被上訴人僅係名義人等事實，從而，上訴人先位聲
    明求為被上訴人應給付上訴人七十萬元，備位聲明求為被上訴人應將車號ＢＤ—
    五七一八號克萊斯勒自小客車交付上訴人，如無法交付時應給付上訴人三十萬元
    ，並請求被上訴人應向長榮公司辦理如原判決附表所示股票之轉讓手續，將股票
    登記在上訴人，均無理由，應予駁回。其訴既經駁回，則假執行之聲請即失所附
    麗，應併予駁回。原審為上訴人敗訴之判決，及駁回其假執行之聲請，並無不合
    。上訴意旨仍執陳詞指摘原判決不當，求予廢棄改判，為無理由，應予駁回。
七、因本件事證已臻明確，兩造其餘主張陳述及所提之證據，均毋庸再予審酌，附此
    敘明。
八、據上論結，本件上訴為無理由，依民事訴訟法第四百四十九條第一項、第七十八
    條，判決如主文。
中      華      民      國    九十二    年      一      月      七      日
                                   民事第十五庭
                                       審判長法  官  劉  靜  嫻
                                             法  官  吳  光  釗
                                             法  官  李  錦  美
右正本係照原本作成。
不得上訴。
中      華      民      國    九十二    年      一      月      九      日
                                             書記官  明  祖  全


司法院資訊處製作；財團法人民間司法改革基金會備份。
